臺灣彰化地方法院民事判決　九十三年度訴字第五二七號
　　原　　　告　天○○　　住彰.
　　訴訟代理人　朱坤棋律師
　　複　代理人　寅○○　　住彰.
　　被　　　告　戌○　　　住彰.
　　訴訟代理人　申○○　　住彰.
　　被　　　告　戊○○○　住彰.
　　訴訟代理人　丁○○　　住彰.
　　被　　　告　宇○○　　住台北市北投區○○○路○段四四二巷四弄二號四樓
　　被　　　告　宙○○　　住彰.
　　被　　　告　酉○○　　住台.
　　被　　　告　巳○○　　住台.
　　被　　　告　亥○　　　住彰.
　　被　　　告　丙○○　　住彰.
　　被　　　告　午○○　　住彰.
　　被　　　告　壬○○　　住彰.
　　被　　　告　乙○○　　住台.
　　被　　　告　己○○○　住彰.
　　被　　　告　甲○○○　住彰.
　　被　　　告　庚○　　　住彰.
　　被　　　告　辛○○　　住同.
　　被　　　告　癸○○　　住同.
　　被　　　告　地○　　　住彰.
　　被　　　告　未○○　　住同.
　　被　　　告　辰○○　　住同.
　　被　　　告　卯○○　　住同.
　　被　　　告　丑○○　　住彰.
　　被　　　告　子○○　　住同.
右列當事人間請求分割共有物事件，本院於民國九十四年五月二十四日言詞辯論終結
，判決如下：
    主      文
兩造共有坐落彰化縣田中鎮○○段第三三三地號、地目建、面積二七二八．０七平方
公尺土地其分割方法如附圖所示：暫編地號000-0000部分面積四八．一八平方公尺分
歸被告戊○○○取得，暫編地號333-A001部分面積七三．一八平方公尺分歸被告丙○○取得，暫編地號333-A002部分面積九四．七八平方公尺分歸被告丑○○取得，暫編
地號333-A003部分面積四０．三八平方公尺分歸被告卯○○取得，暫編地號333-A004
部分面積三七．五七平方公尺分歸被告辰○○取得，暫編地號333-A005、333-A034部
分面積各三一．一四、六四．九三平方公尺分歸被告地○取得，暫編地號333-A006、
333-A035部分面積各三一．一四、六四．九三平方公尺分歸被告未○○取得，暫編地
號333-A007、333-A008、333-A036部分面積各九七．三二、五五．二八、一一八．四
０平方公尺分歸原告取得，暫編地號333-A009部分面積五五．七八平方公尺分歸被告
午○○取得，暫編地號333-A010部分面積五０．二五平方公尺分歸被告子○○取得，
暫編地號333-A011部分面積四八．八二平方公尺分歸被告宇○○取得，暫編地號333-
A012部分面積三０．八一平方公尺分歸被告庚○取得，暫編地號333-A013部分面積三
０．八一平方公尺分歸被告辛○○取得，暫編地號333-A014部分面積三０．八一平方
公尺分歸被告癸○○取得，暫編地號333-A015部分面積九０．四０平方公尺分歸被告
乙○○取得，暫編地號333-A033部分面積九０．四０平方公尺分歸被告己○○○取得
，暫編地號333-A037部分面積一一九．二二平方公尺分歸被告宙○○取得，暫編地號
333-A038部分面積九０．四０平方公尺分歸被告巳○○取得，暫編地號333-A039部分
面積九０．四０平方公尺分歸被告甲○○○取得，暫編地號333-A040部分面積一七八
．八三平方公尺分歸被告壬○○取得，暫編地號333-A042部分面積二四九．０二平方
公尺分歸被告戌○取得，暫編地號333-A043部分面積一八三．五０平方公尺分歸被告
亥○取得，暫編地號333-A044部分面積二四七．五０平方公尺分歸被告酉○○取得，
暫編地號333-A041部分面積三八三．八九平方公尺分歸兩造按原應有部分比例保持共
有。
被告丙○○應提出新台幣參拾參萬玖仟捌佰玖拾玖元、被告子○○應提出新台幣貳拾
肆萬玖仟參佰玖拾參元、被告宇○○應提出新台幣貳拾貳萬玖仟零肆拾肆元、被告庚○應提出新台幣貳萬參仟肆佰陸拾肆元、被告辛○○應提出新台幣貳萬參仟肆佰陸拾
肆元、被告癸○○應提出新台幣貳萬參仟肆佰陸拾肆元、被告丑○○應提出新台幣肆
拾玖萬捌仟壹佰陸拾參元、被告卯○○應提出新台幣貳拾貳萬壹仟參佰捌拾伍元、被
告辰○○應提出新台幣貳拾壹萬柒仟貳佰零柒元、被告戊○○○應提出新台幣壹拾肆
萬參仟柒佰玖拾伍元、原告應提出新台幣貳拾肆萬捌仟捌佰陸拾肆元、被告午○○應
提出新台幣參拾貳萬陸仟參佰肆拾參元，以補償被告乙○○新台幣壹萬參仟參佰玖拾
肆元、補償被告己○○○新台幣壹拾柒萬陸仟陸佰貳拾肆元、補償被告宙○○新台幣
貳拾貳萬伍仟陸佰柒拾捌元、補償被告巳○○新台幣壹拾陸萬伍仟肆佰肆拾伍元、補
償被告甲○○○新台幣壹拾伍萬肆仟伍佰捌拾元、補償被告壬○○新台幣參拾萬玖仟
捌佰柒拾捌元、補償被告戌○新台幣肆拾壹萬陸仟肆佰貳拾伍元、補償被告亥○新台
幣肆拾壹萬參仟壹佰陸拾捌元、補償被告酉○○新台幣伍拾伍萬壹仟貳佰玖拾元、補
償被告地○新台幣伍萬玖仟肆佰肆拾肆元、補償被告未○○新台幣伍萬捌仟伍佰伍拾
玖元。
訴訟費用由兩造按附表所示應有部分之比例負擔。
    事實及理由
一、被告戌○、戊○○○、宇○○、宙○○、巳○○、亥○、丙○○、午○○、壬○○、乙○○、己○○○、甲○○○、庚○、辛○○、癸○○、地○、未○○、辰
    ○○、卯○○、子○○未於最後言詞辯論期日到場，核無民事訴訟法第三百八十
    六條各款所列情形，爰依原告之聲請，由其一造辯論而為判決，合先敘明。
二、本件原告起訴主張：坐落彰化縣田中鎮○○段第三三三地號、地目建、面積二七
    二八．０七平方公尺土地為兩造所共有，應有部分如附表所示，兩造間就共有土
    地不能協議分割，又無因物之使用目的不能分割，或約定不分割之情形，為此訴
    請原物分割，並提出如附圖案所示之分割方案，各共有人應就分配取得部分分割
    前後鑑價結果互相補償等語，請求判決如主文第一、二項所示。
三、被告戌○、戊○○○、酉○○、亥○、辰○○、卯○○、丑○○均同意依附圖所
    示方案分割系爭土地。被告亥○、戌○另稱：上開分割方案將會導致其現有建物
    遭拆除，希望能有所補償；被告酉○○稱：分配取得面臨道路較有價值位置之共
    有人，應補償分配位置價值較低者；被告丑○○稱：其向前手購買系爭土地之應
    有部分及坐落土地上之建物時價格就很高，故土地分割時不應再要求其補償其他
    共有人等語。其餘被告則未於言詞辯論期日到場，亦未提出準備書狀作何聲明或
    陳述。
四、查原告主張坐落彰化縣田中鎮○○段第三三三地號、地目建、面積二七二八．０
    七平方公尺土地為兩造所共有，應有部分如附表所示等情，業據其提出土地登記
    謄本、地籍圖謄本為證，復為被告所不爭執，自堪信為真實。兩造間既無不分割
    之約定，亦無因物之使用目的不能分割之情形，就分割方法又不能達成協議，從
    而，原告訴請准予原物分割，揆諸民法第八百二十三條第一項前段規定，核無不
    合，應予准許。
四、又查，系爭土地東側面臨山腳路，北側臨計畫道路，西側及南側均臨現有巷道，
    可對外通行，該土地大部分為共有人各自所有之二十五棟房屋所佔用等情，業據
    本院會同田中地政事務所人員至現場勘驗屬實，並製有勘驗筆錄及彰化縣田中地
    政事務所九十三年十月二十六日複丈成果圖附卷可稽。按法院定分割方法時，必
    須考量兩造之利益、意願，由土地上建物現況、各共有人原使用位置、分割後各
    共有人分得土地之方整及利用價值，予以衡量。經查，附圖所示分割方案均為到
    場之被告所同意，雖土地上之建物其中有八間磚造平房將因附圖所示暫編地號33
    3-A041部分私設道路之設置而遭部分拆除，惟因共有土地尚未分割前各共有人之
    所有權係存在於土地上之每一部分，各共有人自行劃地於土地之特定範圍興建房
    屋，依法本即已影響到其他共有人之共有權利，是建物縱遭拆除亦不得請求其他
    共有人予以補償，且磚造平房之建物較無保留之價值，予以拆除對房屋所有人所
    生之損害亦較小，又因附圖所示之分割方法有部分共有人分配取得位置未臨土地
    週邊之山腳路、計畫道路或現有巷道，故將附圖案所示暫編地號333-A041部分留
    設六公尺寬之範圍土地供作道路使用，仍由兩造維持共有關係，使各共有人所分
    配取得之位置均得面臨道路對外聯絡通行，尚稱妥適。綜上所述，本院認如附圖
    案所示之分割方案，分割後各筆土地較為方整，亦較公允，且均面臨道路可對外
    通行而為通常之使用，有利於日後土地利用，應足採用，乃爰判決如主文第一項
    所示。
五、再按法院裁判分割共有物，除應斟酌各共有人之利害關係，及共有物之性質外，
    尚應斟酌共有物之價格，倘共有人中有不能按其應有部分受分配，或所受分配之
    不動產，其價格不相當時，應認有民法第八百二十四條第三項之共有人中有不能
    按其應有部分分配之情形，法院即得命以金錢補償之。本件依前揭方法分割後，
　　雖各共有人均依應有部分比例分配系爭土地，然由於位置不同，價值尚有差距，
　  無論共有人向前手購得系爭土地應有部分之價格為何，如其於土地分割時取得之
    位置較有價值，自應補償取得土地位置價值較低之其他共有人，並以金錢相互補
    償，始為公允，故經本院函請華聲企業發展鑑定顧問有限公司鑑定共有人間以上
    開方案分割後應相互補償之價額，經該公司實地調查鄰近地價，由鑑定參與人員
    根據當地里鄰環境、交通情況、公共設施、使用現況、經濟發展及房地產交易現
    況等因素，推定結果為：附近山腳路線價每坪約四萬六千元（即每平方公尺一萬
    三千九百十五元），分割巷道價每坪約三萬八千元（即每平方公尺一萬一千四百
    九十五元）。本院審酌該份鑑定書係依據國際估價原則，即成本估價法、市場估
    價法、所得估價法三種，並參考路線價估價法、地段率遞減法、深度遞減法、平
    均法、預測原則、不動產市場資料、各項經營指標，再以最後之評估推定數為土
    地鑑定之價值等情，認其鑑定結果，堪予採信，故以此計算並判決兩造之互相補
    償金額為如主文第二項所示。
六、結論：原告之訴為有理由，依民事訴訟法第三百八十五條第一項前段、八十條之
    一、第七十八條、第八十五條第一項但書，判決如主文。
中　  　華  　　民  　　國  　　九十四 　　年 　　五 　　月 　三十一　　日
                  臺灣彰化地方法院民事第二庭
                                  　　法　官　黃倩玲
右為正本係照原本作成
如對本判決上訴，應於判決送達後二十日內向本院提出上訴狀。
中　  　華  　　民  　　國  　　九十四 　　年 　　五 　　月 　三十一　　日
                                  　　書記官　彭月美
附表
┌────┬────────┬────┬────────┐
│共有人  │應有部分        │共 有 人│應  有  部  分  │
├────┼────────┼────┼────────┤
│戌  ○  │2/24            │丙○○  │558/24000       │
├────┼────────┼────┼────────┤
│亥  ○  │126/2400        │戌  ○  │110/3240        │
├────┼────────┼────┼────────┤
│宇○○  │50/3240         │亥  ○  │110/3240        │
├────┼────────┼────┼────────┤
│天○○  │4/36            │午○○  │37/2400         │
├────┼────────┼────┼────────┤
│宙○○  │2/36            │壬○○  │10/120          │
├────┼────────┼────┼────────┤
│酉○○  │389/3342        │乙○○  │1/24            │
├────┼────────┼────┼────────┤
│巳○○  │1/24            │己○○○│1/24            │
├────┼────────┼────┼────────┤
│戊○○○│442/24000       │甲○○○│1/24            │
├────┼────────┼────┼────────┤
│庚  ○  │1/72            │辰○○  │35/3342         │
├────┼────────┼────┼────────┤
│辛○○  │1/72            │卯○○  │39/3342         │
├────┼────────┼────┼────────┤
│癸○○  │1/72            │丑○○  │94/3342         │
├────┼────────┼────┼────────┤
│地  ○  │1/24            │子○○  │37/2400         │
├────┼────────┼────┼────────┤
│未○○  │1/24            │        │                │
└────┴────────┴────┴────────┘
